【裁判字號】    88,家上,142
【裁判日期】    890307
【裁判案由】    離婚
【裁判全文】
臺灣高等法院民事判決  八十八年度家上字第一四二號
      上  訴  人  甲○○
      被  上訴人  乙○○      住台北市市○路一號社會局第五科
      訴訟代理人  徐景星律師
                  苗怡凡律師
右當事人間請求離婚事件，上訴人對於中華民國八十八年三月二十三日臺灣臺北地方
法院八十七年度婚字第五０號第一審判決提起上訴，本院判決如左：
    主    文
確認兩造間婚姻無效。
第二審訴訟費用由上訴人負擔。
    事    實
甲、上訴人方面：被上訴人未於最後言詞辯論期日到場，據其於準備程序所為之聲明
    、陳述如左：
壹、聲明：求為判決：
一、原判決廢棄。
二、駁回被上訴人在第一審之訴。
貳、陳述：除與原判決記載相同者，茲引用之外，補稱：
一、不記得兩造有無舉行結婚公開儀式。
二、結婚證書是由上訴人購買，該證書上，被上訴人及主婚人、證婚人謝雲年、謝秀
    印章均由其本人用印。介紹人林黃雪月之印章則要問被上訴人係何人所蓋。結婚
    證書上所載結婚地點「住宅」係當時賃屋處台北市○○街一二九之三號。
三、結婚登記係由上訴人向戶政機關申辦。結婚登記申請書上所載證人謝秀、林黃雪
    月部分非伊所寫。
四、七十一年三月二十八日下午三時，被上訴人父母有來台北市○○街租屋處。至上
    訴人胞姐林黃雪月有無到場則記不清楚。
五、被上訴人父母將戶籍謄本交付伊，以辦理入籍登記。
參、證據：援用第一審所提證據。
乙、被上訴人方面：
壹、聲明：求為判決：
Ａ、先位聲明：請求確認兩造間之婚姻無效。
Ｂ、備位聲明：駁回上訴。
貳、陳述：除與原判決記載相同者，茲引用之外，補稱略以：
一、兩造並無結婚之公開儀式，上訴人係在被上訴人大姐開設之修車廠工作。後因被
    上訴人懷孕，為辦子女出生登記，始由上訴人辦結婚登記。
二、結婚證書是上訴人所寫，結婚證書上所載主婚人謝雲年，證婚人謝秀均已逝世，
    其二人之印章係由謝秀交予伊。結婚證書上所載介紹人林黃雪月之印章不清楚如
    何用印。
三、七十一年三月二十八日，林黃雪月並未到場。
參、證據：除援用第一審所提證據外，補提戶籍謄本為證。聲請訊問證人林黃雪月、
    謝麗卿。
丙、本院依職權向戶政機關調閱兩造結婚登記所附資料。
    理    由
一、上訴人經合法通知，無正當理由不到庭，核無民事訴訟法第三百八十六條所列各
    款情形，爰依被上訴人之聲請由其一造辯論而為判決。
二、按婚姻無效或撤銷婚姻，與確認婚姻成立或不成立及離婚或夫妻同居之訴，得合
    併提起，或於第一審或第二審言詞辯論終結前，為訴之變更、追加或提起反訴，
    民事訴訟法第五百七十二條第一項定有明文。本件被上訴人於原審聲明為「准原
    告與被告離婚。」，於本院變更聲明為「一、先位聲明：請求確認兩造間之婚姻
    無效。二、備位聲明：駁回上訴。」，核為訴之變更，與前揭規定無違，本院應
    就變更後之新訴為審理，先予敘明。
三、被上訴人主張兩造雖有結婚登記，但兩造並無結婚儀式。蓋上訴人原係受僱於被
    上訴人大姐所經營之修車廠，因被上訴人懷有上訴人之孩子，嗣上訴人為辦理子
    女出生登記，乃於七十一年四月十九日前往戶政機關辦理兩造於七十一年三月二
    十八日下午三時在台北市○○街一二九之三號租屋處結婚之結婚登記，實則該結
    婚日期係上訴人申請結婚登記時自行隨便填寫。縱令兩造有如上訴人所稱於七十
    一年三月二十八日於五常街租處行婚禮之情，然於自宅舉行婚禮，並未有公開之
    儀式，亦不符結婚之形式要件。退萬步言，縱令兩間之婚姻關係確係存在，但上
    訴人對被上訴人慣性毆打，動輒以不堪入耳之言語污辱被上訴人及其家屬，亦構
    成不堪同居之虐待事由，爰先位聲明請求確認兩造間之婚姻無效，備位聲明請准
    被上訴人與上訴人離婚。
    上訴人對戶政機關所為兩造於七十一年三月二十八日結婚之結婚登記係由其向戶
    政機關申請登記乙節不爭執，但辯稱兩造係於七十一年三月二十八日在租處台北
    市○○街一二九之三號結婚，當日被上訴人父母謝雲年、謝秀均到場，被上訴人
    之母謝秀親自煮東西大家一起吃，兩造結婚有結婚證書、結婚登記申請書、戶籍
    登記可證，且有依民法第九百八十二條規定之公開儀式。又夫妻失和，在所難免
    ，但因被上訴人受姦夫施敬政之教唆，捏造不實之傷害作為虐待事由請求離婚云
    云。
四、被上訴人主張兩造未曾舉行結婚之公開儀式，兩造之結婚無效云云。經查：
(一)、按結婚，應有公開儀式及二人以上之證人。經依戶籍法為結婚之登記者，推定其
    已結婚，民法第九百八十二條定有明文。而所謂結婚應有公開之儀式，係指結婚
    之當事人應行定式之禮儀，使不特定人得以共聞共見認識其為結婚者而言，（最
    高法院五十一年台上字第五五一號判例意旨參照。）又結婚不具備民法第九百八
    十二條第一項之方式者，無效，同法第九百八十八條第一款亦有明文。
(二)、兩造依戶籍謄本（原審卷第八四頁）記載，係於七十一年三月二十八日結婚。
(三)、
１、兩造結婚登記申請書上所載申請（結婚登記）日期為七十一年四月十九日，結婚
    日期為七十一年三月二十八日，結婚儀式舉行地點為「現住址」，證人為謝秀、
    林黃雪月。結婚證書上則載結婚人甲○○、乙○○，主婚人謝雲年，介紹人林黃
    雪月，證婚人謝秀，結婚日期為七十一年三月二十八日下午三時，地點為「住宅
    」。有台北市中山區戶政事務所檢送之兩造結婚登記申請書及結婚證書可按（見
    本院卷第二七至二九頁）。又謝雲年、謝秀係被上訴人之父、母，已分別去世；
    林黃雪月係上訴人之胞姐之情，有戶籍謄本可按，並為兩造所不爭執。
２、上訴人自陳前開結婚登記申請書係由伊辦理，結婚證書係伊購買，結婚證書上「
    住宅」係指台北市○○街一二九之三號（見本院卷第四六頁及背面）。
    被上訴人否認兩造於七十一年三月二十八日，在台北市○○街一二九之三號有舉
    行結婚儀式，謂係因伊懷有上訴人之小孩，為辦子女出生登記，乃由上訴人辦理
    兩造結婚登記。上訴人則或謂不記得兩造有無舉行結婚公開儀式（見本院卷第二
    一頁），或謂被上訴人父母有來，被上訴人之母謝秀煮東西大家吃一吃，伊姐（
    指林黃雪月）有無來忘記了（見本院卷第四七頁）。證人林黃雪月（即上訴人胞
    姐）證述伊忘記有無參加兩造七十一年三月二十八日結婚典禮，忘記兩造有無舉
    行結婚公開儀式，忘記有無在結婚證書上蓋章等（見本院卷第五五頁、五六頁）
    ，並提出答辯狀乙份（本院卷第六五頁），惟林黃雪月自陳該答辯狀係上訴人所
    寫，非伊所寫（見本院卷第五七頁背面）。證人謝麗卿（即被上訴人二姐）則證
    述伊未曾參加被上訴人之結婚典禮，被上訴人根本未結婚，上訴人係在伊大姐修
    車廠工作，才與被上訴人交往，伊父母當時反對被上訴人與上訴人交往被上訴人
    未曾告知伊兩造有結婚等情（見本院卷第五六、五七頁）。又兩造所生長女黃怡
    婷係七十一年四月六日出生，於七十一年四月十九日為出生登記，有戶籍謄本可
    按（見原審卷第八四頁）。
３、依上所述，可知兩造所生長女黃怡婷之出生登記，與兩造之結婚登記均為七十一
    年四月十九日。參酌證人林黃雪月對本院詢問有關兩造七十一年三月二十八日結
    婚乙事均答以不記得，並提出由上訴人以其名義撰寫之答辯狀，堪認證人林黃雪
    月語多保留，未據實陳述，其所為證言難認與事實相符。證人謝麗卿證述伊未於
    七十一年三月二十八日參加被上訴人之結婚典禮，證人謝麗卿係被上訴人之胞姐
    ，若被上訴人確有於七十一年三月二十八日與上訴人舉行結婚典禮，則衡情證人
    謝麗卿無不參加之理。是被上訴人稱係為辦子女出生登記，而由上訴人辦理兩造
    七十一年三月二十八日結婚登記，實則兩造並未於七十一年三月二十八日舉行結
    婚儀式乙節應堪認為真正。縱上訴人所謂七十一年三月二十八日，被上訴人之父
    、母謝雲年、謝秀有至台北市○○街一二九之三號，被上訴人之母謝秀有煮東西
    給大家吃係事實，亦與結婚應舉行之定式禮儀，使不特定人得以共見共聞，認識
    其為結婚之要件不相符合。
４、本件兩造七十一年三月二十八日之結婚欠缺民法第九百八十二條第一項公開儀式
    之法定要件，依同法第九百八十八條第一款之規定，兩造間七十一年三月二十八
    日之結婚係屬無效。
五、綜上所述，被上訴人主張兩造未舉行結婚之公開儀式為真正，其請求確認兩造間
    之結婚無效，為有理由，應予准許。
六、本件被上訴人先位聲明，有理由，其備位聲明即無庸再予審酌，又本件事證已臻
    明確，兩造其餘攻擊防禦方法，經核於本件判決結果不生影響，爰不一一審酌，
    附此敘明。
七、據上論結，本件被上訴人變更之訴為有理由，依民事訴訟法第四百六十三條、第
    三百八十五條第一項前段、第七十八條，判決如主文。
中      華      民      國    八十九    年      三      月     七       日
                                  臺灣高等法院民事第十一庭
                                      審判長法  官  吳  景  源
                                            法  官  連  正  義
                                            法  官  滕  允  潔
右正本係照原本作成。
如不服本判決，應於收受送達後二十日內向本院提出上訴書狀，其未表明上訴理由者
，應於提出上訴後二十日內向本院補提理由書狀（均須按他造當事人之人數附繕本）
上訴時應提出委任律師或具有律師資格之人之委任狀；委任有律師資格者，另應附具
律師及格證書及釋明委任人與受任人有民事訴訟法第四百六十六條之一第一項但書或
第二項（詳附註）所定關係之釋明文書影本。
中      華      民      國    八十九    年      三      月     七       日
                                            書記官  邵  淑  津
附註：
民事訴訟法第四百六十六條之一（第一項、第二項）對於第二審判決上訴，上訴人應
委任律師為訴訟代理人。但上訴人或其法定代理人具有律師資格者，不在此限。
上訴人之配偶、三親等內之血親、二親等內之姻親，或上訴人為法人、中央或地方機
關時，其所屬專任人員具有律師資格並經法院認為適當者，亦得為第三審訴訟代理人
。


司法院資訊處製作；財團法人民間司法改革基金會備份。
